【裁判字號】    99,交聲,163
【裁判日期】    990331
【裁判案由】    聲明異議
【裁判全文】
臺灣彰化地方法院交通事件裁定         99年度交聲字第163號
移送機關即
原處分機關  交通部公路總局臺中區監理所彰化監理站
異  議  人
即受處分人  甲○○
上列異議人即受處分人因違反道路交通管理處罰條例案件，對於
交通部公路總局臺中區監理所彰化監理站99年1 月19日彰監四字
第裁64-I00000000號處分不服，聲明異議，本院裁定如下：
    主  文
原處分撤銷。
甲○○汽車駕駛人，駕駛輕型機器腳踏車經測試檢定酒精濃度超
過規定標準，應吊扣輕型機器腳踏車駕駛執照拾貳個月，並接受
道路交通安全講習。
    理  由
一、按汽車（指在道路上以原動機行駛之車輛，包括機器腳踏車
    ）駕駛人，駕駛汽車經測試檢定有酒精濃度超過規定標準者
    ，處新臺幣1 萬5 千元以上6 萬元以下罰鍰，並當場移置保
    管該汽車及吊扣其駕駛執照1 年；汽車駕駛人，有道路交通
    管理處罰條例第35條第1 項規定之情形者，應接受道路交通
    安全講習，道路交通管理處罰條例第35條第1 項第1 款及第
    24條第1 項第2 款分別定有明文。
二、本件原處分機關處分意旨略以：異議人即受處分人陳移鍾於
    民國97年12月23日14時30分許，駕駛車牌號碼RP2-106 號輕
    型機車行經和美鎮○○鄉○○路，因汽車駕駛人酒精濃度超
    過規定標準之違規行為，爰依道路交通安全規則第114 條第
    2 款、道路交通管理處罰條例第35條第1 項第1 款、第24條
    第1項 第2 款規定，吊扣駕駛執照12個月，並施以道安講習
    （罰緩部分因法院已判決，無需再繳納）。
三、聲明異議意旨略以：其因騎機車酒後跌倒，今要吊扣大貨車
    駕照，因為工作需要，懇請法官不要吊扣大貨車駕照，為此
    聲明異議等語。
四、經查：
  (一)本件異議人於97年12月23日14時30分許，駕駛車牌號碼RP2-
    106 號輕型機車行經和美鎮○○鄉○○路，因汽車駕駛人酒
    精濃度超過規定標準之違規行為，經彰化縣警察局芳苑分局
    警員掣單舉發並移送原處分機關裁決之事實，此有彰化縣警
    察局舉發違反道路交通管理事件通知單、原處分機關違反道
    路交通管理事件裁決書各1 紙在卷可稽，且為異議人所不爭
    執，是異議人於上開時、地，確有酒後駕駛輕型機車之違規
    行為，應堪認定。
  (二)按道路交通管理處罰條例第68條業於94年12月14日修正，並
    自95年3 月1 日施行，修正前之道路交通管理處罰條例第68
    條固規定：「汽車駕駛人，因違反本條例及道路交通安全規
    則之規定，受吊扣或吊銷駕駛執照處分時，吊扣或吊銷其持
    有各級車類之駕駛執照。」，然修正後之條文係規定：「汽
    車駕駛人，因違反本條例及道路交通安全規則之規定，受吊
    銷駕駛執照處分時，吊銷其持有各級車類之駕駛執照。」，
    查其修正之立法理由略以：「原條文將違法或違規駕駛人所
    持有各級車類之駕駛執照一併吊扣或吊銷，失之過酷，影響
    人民工作及生活甚鉅，爰修正之」等語；另本次修正之立法
    委員提案理由亦謂：「汽車駕駛人因違反道路交通管理處罰
    條例及道路交通安全規則之規定，受吊扣或吊銷駕駛執照處
    分時，吊扣或吊銷其持有各級車類之駕駛執照，有違比例原
    則似有未當，有必要修正區分汽、機車駕駛人及吊扣、吊銷
    違規當時所駕駛車輛之駕駛執照」等語（參見立法院公報第
    94卷第70期第135 至141 頁）。核其修法意旨，係因我國目
    前汽車駕照之管理，係採一人一照原則，汽車駕駛人取得高
    一級車類駕駛執照之要件，為須持有低一級車類駕駛執照一
    定期間，且於考取高一級車類駕駛執照後，即應換發駕駛執
    照，並以高一級車類駕駛執照作為兼得駕駛較低級車類汽車
    之憑證（見道路交通安全規則第53、60、61條），致人民雖
    同時擁有駕駛不同級別車類之駕駛資格，卻無法區別級別車
    類持有不同駕駛執照；然此類駕駛人依其使用所需求輪流駕
    駛不同級別車類，為生活常態，而高級車類之駕駛執照（如
    大貨車、大客車及聯結車駕駛執照）又通常為持照人營生之
    所須，則倘駕駛人駕駛較低級別車類之車輛違規受罰，卻因
    一人一照關係，致須一併吊扣其最高級別車類駕駛執照，對
    受處分人之工作權及生存權造成極大之損害，有違憲法保障
    人民生存權及工作權之意旨；況對於維護交通秩序、達成公
    益目的，尚有其他相同有效之手段可資運用，應選擇侵害人
    民權益最小之手段，其一併吊扣其最高級車類駕駛執照係全
    面剝奪人民賴以維生之方式，顯然並非為最輕微之手段，所
    造成之損害已與欲達成目的之利益顯失均衡，亦有違比例原
    則（大法官釋字第577 號解釋相同意旨參照），乃予修法解
    決。故可知，依修正後道路交通管理處罰條例第68條之規定
    ，受吊扣駕駛執照處分，不再吊扣其持有各級車類之駕駛執
    照，僅於受吊銷駕駛執照處分時，始吊銷其持有各級車類之
    駕駛執照，而限縮修正前條文之適用範圍。易言之，因駕駛
    執照係對駕駛資格之管理，而我國法制對不同級別車類之駕
    駛資格係採分級管理，故雖採一人一照原則，但於汽車駕駛
    人取得較高級車類駕駛執照之情形，應認該較高級車類之駕
    駛執照中，併存有駕駛人原已取得之較低級車類駕駛執照，
    亦即，駕駛人此時因仍具有原被許可之各級車類駕駛資格，
    自應認其仍持有不同級別車類之駕駛執照；而依上開修正後
    規定，僅有受吊銷駕駛執照處分者，仍維持與修正前規定相
    同之吊銷其持有各級車類之駕駛執照，至於受吊扣駕駛執照
    處分者，則僅吊扣其違法或違規當時所駕駛車輛之駕駛執照
    ，不再吊扣其持有其他各級車類之駕駛執照，其理甚明。此
    觀諸交通部於該條提案修正時，雖以一人一照原則及原條文
    規定之立法意旨在於違規行為對道路交通秩序之維持及道路
    交通安全已生較大之影響，始規定吊扣或吊銷其持有各級車
    類之駕駛執照，以限制其繼續駕車行駛道路之權利，其係屬
    駕駛行為之限制，並不因所持駕駛執照種類不同而有所差異
    ，不違比例原則等理由，反對法律修正，但立法院仍決議限
    縮吊扣駕駛執照範圍之修法過程（參見同上立法院公報），
    益徵明確。
  (三)次按汽車駕駛執照分為下列各類：..十輕型機器腳踏車駕駛
    執照。又汽車駕駛人取得高一級車類之駕駛資格者，應換發
    駕駛執照，並准其駕駛較低級車類之車輛，其規定如下：..
    三已領有大貨車駕駛執照者，得駕駛小型車、輕型機器腳踏
    車。四已領有小型車駕駛執照者，得駕駛輕型機器腳踏車。
    道路交通安全規則第53條第10款、第61條第1 項第3 、4 款
    分別定有明文。可知，我國法治對輕型機器腳踏車雖有獨立
    之駕駛資格管制，但因輕型機器腳踏車之駕駛特性，法制特
    別允許已取得汽車駕駛執照者，無庸另再考領輕型機車駕駛
    執照，即得駕駛輕型機器腳踏車；易言之，汽車駕駛人取得
    之各級汽車駕駛執照中，均含有准予駕駛人駕駛輕型機器腳
    踏車之資格，等同汽車駕駛執照均併存有一輕型機器腳踏車
    駕駛執照。則揆諸上揭說明，倘汽車駕駛執照領有人持汽車
    駕駛執照駕駛輕型機器腳踏車違規，須吊扣駕駛執照以限制
    其駕駛資格，自應僅吊扣汽車駕駛執照中對輕型機器腳踏車
    駕駛資格為許可之輕型機器腳踏車駕駛執照，始符合法治。
  (四)本件異議人前開違規行為係發生於97年12月23日，應依修正
    後道路交通管理處罰條例第68條規定裁處。而依前開說明，
    駕駛人受吊扣駕駛執照處分時，已不再吊扣其持有各級車類
    之駕駛執照，故原處分機關於作成吊扣駕駛執照處分時，應
    就行為人所應吊扣之駕駛執照種類予以限定，始符合依法行
    政原則。查異議人為本件違規時係駕駛輕型機器腳踏車，此
    有彰化縣警察局舉發違反道路交通管理事件通知單、原處分
    機關違反道路交通管理事件裁決書各1 紙附卷可憑，揆諸前
    開說明，其依法所受之處分應為限制其駕駛輕型機器腳踏車
    之資格，即吊扣其輕型機器腳踏車駕駛執照，原處分機關未
    審酌及此，逕為裁罰，即難認為允當，且與現行之道路交通
    管理處罰條例第68條之規定未合，故異議人此部分異議理由
    ，自屬可採。
  (五)本件異議人就原處分裁處施以道安講習部分，雖未聲明異議
    ，然因酒後駕車僅有一交通違規行為，且有關其處罰效果之
    罰鍰、吊扣駕駛執照與施以道路交通安全講習等與該交通違
    規行為是否存在，均無從分離，本院自應就原處分全部加以
    審理（臺灣高等法院暨所屬法院98年法律座談會決議意旨參
    照）。從而，本件經異議之部分既有理由，原處分即應予以
    撤銷，並諭知如主文第二項所示之處罰。
五、至道路交通主管機關因法令及對於汽車駕駛執照之管理，雖
    未發給異議人輕型機器腳踏車之駕駛執照，但應可利用電腦
    資料處理或在汽車駕駛執照上註記或以其他方式吊扣，執行
    層面應可妥適克服，尚不能因執行稍有困難，即置立法修正
    通過之條文不予遵守適用（臺灣高等法院暨所屬法院98年法
    律座談會刑事類第20、23號提案研討意見參照），併予敘明
    。
據上論斷，應依道路交通管理處罰條例第87條第2 項，道路交通
案件處理辦法第20條前段，裁定如主文。
中    華    民    國    99    年    3     月    31    日
                  交通法庭    法  官  吳永梁
以上正本證明與原本無異。
如不服本裁定，應於裁定送達後五日內向本院提出抗告狀(須附
抗告狀繕本 )。
中    華    民    國    99    年    3     月    31    日
                              書記官  許原嘉

司法院資訊處製作；財團法人民間司法改革基金會備份。
